【裁判字號】    90,訴,946
【裁判日期】    900629
【裁判案由】    塗銷抵押權設定登記等
【裁判全文】
臺灣高雄地方法院民事判決  九十年度訴字第九四六號
    原      告  甲○○
    被      告  彰化銀行苓雅分行
    法定代理人  乙○○
    訴訟代理人  劉永豪
右當事人間塗銷抵押權設定登記等事件，本院判決如左：
    主    文
被告應將坐落高雄市○○區○○段第一四七地號土地及其上同地段第五九建號建物（
門牌號碼高雄市○○區○○里○○街九十九號），以高雄市政府地政處三民地政事務
所於民國七十七年二月二十七日登記字號（新三專字第０二九六００號）所為本金最
高限額新台幣壹佰玖拾貳萬元之第一順位抵押權登記均予以塗銷。
訴訟費用由被告負擔。
    事    實
甲、原告方面：
一、聲明：求為判決如主文所示。
二、陳述：訴外人即原告之配偶張伯增於民國七十七年二月二十四日邀同原告為連帶
    保證人向被告借貸新台幣（下同）一百六十萬元，原告並提供其所有坐落高雄市
    三民區○○段第一四七地號土地及其上同地段第五九建號建物，門牌號碼高雄市
    三民區○○里○○街九十九號之房地（以下簡稱系爭房地），設定一百九十二萬
    元之最高限額抵押權予被告，存續期間自七十七年二月二十六日起至一０七年二
    月二十五日止。而訴外人張伯增所負之系爭一百六十萬元借貸債務，業於九十年
    三月二十二日由原告清償完畢，則系爭抵押權所擔保之主債務既已清償，系爭最
    高限額抵押權即應歸於消滅，被告自應將系爭最高限額抵押權予以塗銷，爰依法
    訴請判決如訴之聲明，以維權益。
三、證據：提出放款利息收據、匯款回條聯、存證信函、彰化銀行九十年三月二十六
    日苓雅分行彰苓雅字第五五一號函、土地及建物登記謄本、公司營利事業登記資
    料各一份為證。
乙、被告方面：
一、聲明：求為判決原告之訴駁回；訴訟費用由原告負擔。
二、陳述：原告為系爭借款之連帶保證人及擔保物提供人，依兩造借據所附之其他約
    定事項第一條規定，最高限額抵押權所擔保之範圍包括主債務人之其他保證債務
    ，而本件借款之主債務人張伯增尚有其他保證債務四千多萬元未完全清償，故不
    能塗銷抵押權。
三、證據：提出借據、土地及建築改良物抵押權設定契約書、其他約定事項、土地及
    建築改良物所有權狀、財團法人中小企業信用保證基金九十年三月十二日（九十
    ）債管字第六三一一三一號函各一份為證。
    理    由
一、原告主張：訴外人張伯增於七十七年二月二十四日邀同原告為連帶保證人向被告
    借貸一百六十萬元，原告並提供其所有之系爭房地，設定一百九十二萬元之最高
    限額抵押權予被告，存續期間自七十七年二月二十六日起至一０七年二月二十五
    日止，而訴外人張伯增所負之系爭一百六十萬元借貸債務，業於九十年三月二十
    二日由原告清償完畢，則系爭抵押權所擔保之主債務既已清償，系爭最高限額抵
    押權即應歸於消滅，被告自應將系爭抵押權予以塗銷，爰依法訴請判決塗銷前開
    系爭房地之抵押權設定登記等語。被告則以：原告為系爭借款之連帶保證人及擔
    保物提供人，依兩造借據所附之其他約定事項第一條規定，最高限額抵押權所擔
    保之範圍包括主債務人之其他保證債務，而本件借款之主債務人張伯增尚有其他
    保證債務四千多萬元未完全清償，故不能塗銷抵押權等語置辯。
二、原告主張訴外人張伯增於七十七年二月二十四日邀同原告為連帶保證人向被告借
    貸一百六十萬元，原告並提供其所有之系爭房地，設定一百九十二萬元之最高限
    額抵押權予被告，存續期間自七十七年二月二十六日起至一０七年二月二十五日
    止，而訴外人張伯增所負之系爭一百六十萬元借貸債務，業於九十年三月二十二
    日由原告清償完畢之事實，業據提出放款利息收據、匯款回條聯、土地及建物登
    記謄本各一份為證，且為被告所不爭執，堪信為真，惟被告另以前詞置辯，是本
    件首應審究者，系爭最高限額抵押權所擔保之範圍是否包括主債務人之其他保證
    債務。
 （一）按不動產物權，依法律行為而取得、設定、喪失及變更者，非經登記不生效
       力，此為民法第七百五十八條所明定，民法上之抵押權為不動產，於依法律
       行為而設定時，依上開規定，自須經登記始生效力，此即為抵押權之公示原
       則。而抵押權係擔保特定債權而存在，且係就特定物設定之，抵押物與擔保
       債權乃為構成抵押權內容之重要部分，故抵押權尚有特定原則，亦即其標的
       物與擔保債權需為特定。因之抵押權需以登記方法加以公示者，不僅係標的
       物，且包括所擔保之特定債權。而特定債權之基本要素除當事人外，厥為債
       權之種類與金額。債權種類與金額之特定，實即確定抵押權人對抵押物所得
       交換價值之限度，倘未加以公示，不僅使後次序抵押權之設定陷於不安之狀
       態，且將阻礙抵押物交換價值之有效利用。因之，擔保債權（包括債權種類
       ），於辦理抵押權登記時自應予以登記，始符合抵押權之公示原則及特定原
       則。
 （二）惟現行地政登記實務，就抵押權所擔保之債權均未登記，為使此項已登記之
       抵押權仍維持其效力，而又能與抵押權所擔保債權應行登記之法律規定意旨
       相符，最高法院七十六年三月二十四日七十六年度第六次民事庭會議乃做成
       下列決定：抵押權所擔保之債權，其種類及範圍，屬於抵押權之內容，依法
       應經登記，始生物權之效力，惟地政機關辦理土地登記時，依法令應行登記
       之事項，如因內容過於冗長，登記簿所列各篇幅不能容納記載，可以附件記
       載，作為登記簿之一部分，關於最高限額抵押權所擔保之債權，如未於土地
       登記簿一一記載，在目前可以以其聲請登記時提出之最高限額抵押權設定契
       約書，視為登記簿之附件，在該契約書上記載之該抵押權所擔保之債權，均
       認為抵押權效力之所及。從而，抵押權所擔保之債權，其種類及範圍，屬於
       抵押權之內容，依法應經登記，始生物權之效力，但如因內容過於冗長，登
       記簿所列各欄篇幅不能容納記載，可以附件記載，做為登記簿之一部分。因
       此關於最高限額抵押權所擔保之債權（種類），雖未記載於土地登記簿，然
       於聲請登記時提出之最高限額抵押權設定契約書，有該項債權之記載者，此
       契約書記作為登記簿之附件，自為抵押權效力所及。若於最高限額抵押權設
       定契約書上未記載為抵押權所擔保之債權，僅於其他契約如買賣契約有此記
       載，則該項債權自非抵押權效力所及。（最高法院八十四年台上字第一九六
       七號判決可資參照）
 （三）準此，抵押權之設定乃不動產物權行為，應以書面為之，且須經登記始生效
       力，此項登記之內容，除應包括標的物、當事人、債務人外，並應及於擔保
       債權之種類、數額，而債權之種類、金額與債務人乃為特定債權之最基本要
       素。因之，此已構成抵押權內容之一部分，自屬抵押權所應登記事項之範圍
       。最高法院為遷就此項現實，乃決定在目前得以當事人聲請登記時提出之設
       定契約書，視為登記簿之附件，在該契約書上記載之該抵押權所擔保之債權
       ，均為抵押權效力所及。經查，抵押權無從依當事人合意之內容及登記上之
       記載以特定擔保債權時，即可謂違反抵押權成立上之從屬性。抵押權之成立
       ，違反其成立上之從屬性者，應屬無效，（最高法院七十年台上字第一四八
       八號判決可資參照），故縱有抵押權登記，該抵押權亦屬無效。就債權人而
       言，固未取得抵押權，就抵押人言，自得訴請塗銷該抵押權登記，此為抵押
       權從屬性之當然結果。本件兩造約定系爭最高限額抵押權擔保借款一百六十
       萬元債權部分，固屬特定，惟就主債務人其他保證債務部分，亦在擔保範圍
       之約定，即無從依當事人合意內容及登記上之記載特定擔保債權，則該部分
       債務亦包括在系爭最高限額抵押權範圍內之約定已違反抵押權成立上之從屬
       性，應屬無效，是被告主張系爭最高限額抵押權擔保之範圍包括主債務人其
       他保證債務，縱主債務人張伯增對於被告系爭一百六十萬元債務已因清償而
       消滅，惟本件借款之主債務人張伯增尚有其他保證債務四千多萬元未完全清
       償，故不能塗銷抵押權云云，於法未合，洵無足採，至其提出之財團法人中
       小企業信用保證基金九十年三月十二日（九十）債管字第六三一一三一號函
       雖載明：本基金同意其（指原告）提高償還金額至0000000元後備查
       等語，惟該函對於本院並無拘束效力，為本院所不採，併予敘明。從而，原
       告主張被告應將坐落高雄市○○區○○段第一四七地號土地及其上同地段第
       五九建號建物（門牌號碼高雄市○○區○○里○○街九十九號），以高雄市
       政府地政處三民地政事務所於七十七年二月二十七日登記字號（新三專字第
       ０二九六００號）所為本金最高限額一百九十二萬元之第一順位抵押權登記
       均予以塗銷，為有理由，應予准許。
三、兩造其餘攻擊防禦及舉證，核與本件判決結果不生影響，自無庸一一論列，附此
    敘明。
據上論結，原告之訴為有理由，依民事訴訟法第七十八條，判決如主文。
中      華      民      國    九十      年      六      月    二十九    日
                              臺灣高雄地方法院民事第二庭
~B審判長法官  陳明富
~B      法官  吳進寶
~B      法官  鍾素鳳
右為正本係照原本作成。
如不服本判決，應於送達後廿日內，向本院提出上訴狀並表明上訴理由，如於本
判決宣示後送達前提起上訴者，應於判決送達後十日內補提上訴理由書（須附繕本）。
中      華      民      國    九十      年      六      月    二十九    日
~B法院書記官  唐美玲


司法院資訊處製作；財團法人民間司法改革基金會備份。
